最高法院民事判決　　　　　　　　　 110年度台上字第2444號
上　訴　人　金門縣公共車船管理處
 
法定代理人　李文堆
訴訟代理人　鄭凱鴻律師
　　　　　　蘇夏曦律師
被 上訴 人　唐榮車輛科技股份有限公司
 
法定代理人　何義純
訴訟代理人　李逸文律師
上列當事人間請求給付採購款事件，上訴人對於中華民國110 年
1月20日福建高等法院金門分院第二審判決（107年度重上字第14
號），提起上訴，本院判決如下：
    主  文
原判決關於命上訴人給付及該訴訟費用部分廢棄，發回福建高等
法院金門分院。
    理  由
一、被上訴人主張：
  ㈠兩造於民國103年11月14日簽訂「103年電動乙類大客車12輛
    」財物採購契約書（下稱系爭契約），約定伊負責施作電動
    大客車12輛（含電池，下稱電動大客車）及山外、金城、烈
    嶼等3 車站充換電站相關設備〔含台灣電力股份有限公司（
    下稱台電）拉電、室內配線及充換電站遮蔽物之興建暨申請
    執照，下稱充換電站〕，總價新臺幣（下同）7,152萬元。
  ㈡伊於104年5月10日履約期限前，就電動大客車已處於可隨時
    交車之狀態；至充換電站部分，因上訴人未取得充換電站舊
    建物之使用執照，乃同意伊自同月8日起停工，迨於同年7月
    15日復工後，又同意展延工期至同年9 月20日。伊於同年12
    月21日完工，縱有遲延，依行政院公共工程委員會（下稱工
    程會）鑑定報告所載，伊就電動大客車之逾期天數為78天，
    按車輛之契約價金3,456萬元計算違約金為 539萬1,360元；
    就山外車站遮蔽棚及室內配電之逾期天數為87天，按充換電
    站之契約價金計算違約金為68萬2,080元，合計 607萬3,440
    元。乃上訴人以伊遲延完工92 天，依系爭契約第14條第1款
    約定，計罰違約金1,315萬9,680元，逕自應付採購款中扣除
    ，就超過之708萬6,240元部分，即屬無據。
  ㈢爰依系爭契約第5條約定，求為命上訴人如數給付及自106年
    7 月27日起算法定遲延利息之判決（未繫屬本院者，不予另
    贅）。
二、上訴人則以：伊同意電動大客車及充換電站（下稱系爭工程
    ）展延工期至104年9月20日，因可歸責於被上訴人之事由，
    遲至104 年12月21日始完工，已逾期92天，依系爭契約第14
    條第1款約定，按契約總價金千分之2計罰違約金1,315萬9,6
    80元。又系爭工程須全部完成後始能使用，工程會鑑定報告
    以各自標的之履約逾期計算違約金不當等語，資為抗辯。
三、原審廢棄第一審所為被上訴人部分敗訴之判決，改判如其上
    述聲明，理由如下：
  ㈠依工程會鑑定報告所載：
  1.上訴人就電動大客車辦理初驗後，要求被上訴人於104年7月
    28日前完成初驗缺失改善，遲於同年10月15日始接獲被上訴
    人通知缺失改善完成及請求辦理查驗，自可歸責於被上訴人
    之事由，致逾期78天完工。
  2.上訴人因充換電站舊建物之補領使用執照須耗時，同意被上
    訴人自104年5月8日起停工充換電站部分，被上訴人於同年7
    月15日復工後，上訴人又同意延展工期至同年9 月20日。而
    兩造並未辦理契約變更或追加項目，被上訴人於施工中應自
    備用電，上訴人並無義務提供用電，故無電力並非施工障礙
    ，亦不影響被上訴人執行室內配電作業之安裝設備、測試作
    業。被上訴人遲延提出用電申請，台電於同年11月8 日始完
    成外電施工，且被上訴人於104年9月20日提出山外車站充換
    電站之遮蔽物（遮雨棚）建蔽率不足妨礙執照申請之問題，
    經上訴人於同月25日同意增加5筆土地（下稱增加5筆土地）
    以解決問題，被上訴人始取得執照，遲至同年12月21日通知
    上訴人完成該遮蔽物及室內配線工作，已逾期92天。惟增加
    5筆土地解決建蔽率不足之5天，非可歸責被上訴人，其餘87
    天則可歸責其遲延所致。
  ㈡依系爭契約第14條第1 款約定，逾期違約金以日為單位，按
    逾期日曆天數，每日依契約價金總額千分之2 計算逾期違約
    金。關於電動大客車部分，逾期78天完工，按車輛契約價金
    3,456萬元計算違約金為 539萬1,360元；關於山外車站遮蔽
    物及室內配電部分，逾期87天完工，按其契約價金計算違約
    金為68萬2,080元。以上合計607萬3,440元。
  ㈢上訴人計罰違約金1,315萬9,680元，於超過607萬3,440元之
    708萬6,240元部分，即屬無據。是被上訴人依系爭契約第 5
    條約定，請求上訴人給付708萬6,240元本息，為有理由。
四、本院判斷：
  ㈠按鑑定為一種調查證據之方法，鑑定人或受囑託之機關或團
    體依其特別知識就鑑定事項加以判斷，本應詳盡說明其獲得
    鑑定結論之理由，且所得之鑑定意見僅係供作法院判斷事實
    之證據資料，其可採與否，法院仍應踐行調查證據之程序而
    後定其取捨。查系爭工程有無可歸責於被上訴人之事由，致
    履約遲延、遲延天數若干等情，兩造爭執甚烈。原審雖囑託
    工程會鑑定，惟上訴人對工程會鑑定報告既有質疑，並聲請
    再函詢工程會，就系爭契約第14條第1 款已約定逾期違約金
    之計算方式，何以認定逾期違約金係按各標的各自履約期限
    計算？其已於104年9月21日備齊增加5 筆土地之謄本（見一
    審卷一337至341頁），何以該會認定自該日起至同月25日有
    5 天非屬歸責被上訴人之逾期天數？等項為說明（見原審卷
    339至343、353至354、393至395頁）。乃原審未命工程會就
    此為補充說明或所指定鑑定之人到場說明，亦未於判決理由
    項下記載其取捨之意見，徒憑鑑定報告所載電動大客車、山
    外車站遮蔽物及室內配電之各標的契約單價及逾期天數（兩
    造合意電動大客車之逾期天數為78天），按千分之2 計算逾
    期違約金之建議（見原審卷302、303頁），即遽採信，並為
    裁判之依據（見原判決8 頁），不啻將法院採證認事之職權
    委諸鑑定人，與鑑定僅為一種調查證據方法之趣旨，殊有違
    背，亦有判決不備理由之違法。
  ㈡按解釋契約，須探求當事人立約時之真意，不能拘泥於契約
    之文字，但契約文字業已表示當事人真意，無須別事探求者
    ，即不得反捨契約文字而更為曲解。又解釋契約固屬事實審
    法院之職權，惟其解釋如違背法令或有悖於論理、經驗或證
    據法則，自得援為上訴第三審之理由。依卷附系爭契約第 7
    條第6款、第12條第2款第5 目分別約定：「廠商履約交貨須
    一次交清」、「整批辦理驗收」（見一審卷一35、38頁），
    工程會鑑定報告亦認電動大客車與充換電站須同一批交貨驗
    收（見原審卷302頁），參以被上訴人104年9月17日、10月5
    日函文均自承系爭工程具有無法個別獨立使用之特性，依系
    爭契約第12條第2款第5目約定，係採整批驗收程序，於充換
    電站完工前，電動大客車無法分別先行驗收使用等情（見一
    審卷一63、67、68頁），似見系爭工程須全部完成並經整批
    驗收後始可使用。倘係如此，被上訴人有無履約遲延及逾期
    天數，即應就系爭工程全部完工為觀察計算，能否將系爭工
    程拆分電動大客車、充換電站二部分，以各部分之履約期限
    計算是否逾期完工？自滋疑義。又原審既認兩造並未辦理契
    約變更或追加項目，本件逾期違約金應依系爭契約第14條第
    1款約定計算（見原判決6、7、8頁）。稽諸系爭契約第14條
    第1 款本文約定：「逾期違約金，以日為單位，按逾期日曆
    天數，每日依契約價金總額千分之2 計算逾期違約金」（見
    一審卷一40頁），其文義已表明逾期違約金以「契約價金總
    額」為計算基礎；而契約價金總額，亦於系爭契約第3條第1
    款明定為7,152萬元（見一審卷一33 頁）。則上訴人屢主張
    逾期天數應按7,152萬元千分之2計算違約金等語（見原審卷
    340、350至354、391至393 頁），是否全然無據？非無再加
    研求之必要。乃原審反捨契約之明確文字，另以鑑定報告建
    議之計算方式（見原審卷302、303頁），即按各部分標的之
    契約單價及各自逾期天數計算違約金（見原判決8 頁），所
    為不利上訴人之判決，自有違反論理、經驗及證據法則之違
    背法令。
  ㈢上訴論旨，指摘原判決上開部分為不當，求予廢棄，非無理
    由。
五、結論：本件上訴為有理由。依民事訴訟法第477條第1項、第
    478條第2項，判決如主文。
中    華    民    國   110    年    10    月    13    日
                      最高法院民事第三庭
                          審判長法官  沈  方  維  
                                法官  鍾  任  賜  
                                法官  陳  麗  芬  
                                法官  方  彬  彬  
                                法官  張  競  文  
本件正本證明與原本無異
                                      書  記  官
中    華    民    國   110    年    10    月    27    日